臺灣花蓮地方法院刑事判決　　　　　　　　　　　　　　九十年度易字第二七七號
　　公　訴　人　臺灣花蓮地方法院檢察署檢察官
　　被　　　告　丙○○
　　選任辯護人　吳明益
　　　　　　　　李文平
右列被告因傷害案件，經檢察官提起公訴（九十年度偵字第一三二五號），本院判決
如左：
    主  文
丙○○傷害人之身體，處有期徒刑肆月，如易科罰金，以佰元折算壹日。
    事  實
一、丙○○係計程車司機，於民國（下同）八十九年十二月三日晚上六時許，在花蓮
    縣花蓮市火車站計程車排班處與另名司機張善明下棋時，認遭同為排班計程車司
    機之甲○○取走其下棋時所用之棋子，乃向甲○○表示欲索回棋子之意，甲○○
    因覺為丙○○所誣，遂憤而出拳毆打丙○○，丙○○被毆後，亦心生不滿，明知
    扯人衣領並向前施力會使人失去平衡倒地受傷，竟基於普通傷害之故意，用手抓
    住甲○○之衣領，逐步向甲○○逼近，甲○○不得已乃隨勢向後退卻，俟退至停
    放該處之某輛計程車前，丙○○仍續以身體用力頂向甲○○，致甲○○重心不穩
    跌撞及計程車後倒地，因而受有右脛骨、腓骨骨折之傷害。
二、案經甲○○訴由臺灣花蓮地方院檢察署檢察官偵查起訴。
    理  由
一、訊據被告丙○○矢口否認有何傷害犯行，辯稱：伊與友人下棋，甲○○取走渠等
    棋子，伊向他索回，但甲○○還棋子時，打伊一下，但因還缺二個棋子，伊再向
    他索取，他又打伊一下，伊只是抓住他的衣領，他就自己跌倒云云。經查：【一
    】右揭犯罪事實，業據告訴人甲○○於偵查時指訴在卷，並有診斷證明書一紙附
    卷可稽。而證人馮輝淼於偵查證稱：「當天丙○○與『豆腐』（按指張善明）下
    棋，甲○○有點酒醉，跑去鬧，抓了二把棋子放到口袋，丙○○他們準備收拾去
    排班，『豆腐』說棋子不夠，叫甲○○把棋子拿出來還他們，甲○○把棋子掏出
    來還他們，『豆腐』算一算還少二顆，就叫甲○○拿出來，甲○○說他已經沒有
    了，最後『豆腐』在計程車下找到二顆，甲○○就很生氣說：『你看吧，不是我
    拿的！』；往丙○○臉上打二拳，丙○○抓住甲○○的肩膀說：『你怎麼打我？
    』；二人一起向後退，退到另外一部計程車旁邊，丙○○在上，甲○○在下，一
    起滑到地上，丙○○爬起來，甲○○沒有爬起來，我站在旁邊，要拉甲○○起來
    ，甲○○就說他的腳斷了」、「（他們二人扭在一起時，有無看到黃某踢林某的
    腳？）好像有看到肚子或腳頂到」等語（見九十年度他字第一四九號偵查卷第十
    七頁反面至第十八頁）；嗣於本院訊問時亦稱：「我是火車站計程車排班司機，
    當時我看到豆腐與被告在下棋，甲○○湊過去請他們玩別的，他們不肯。甲○○
    認為被告冤枉他拿棋子，便打被告一拳，被告就抓著甲○○衣領，我看到甲○○
    退到計程車後跌倒，並看到被告壓在甲○○身上，我要拉甲○○起來，甲○○表
    示被告踢他，他的腿斷掉了，後來同事叫救護車將甲○○送醫。甲○○跌倒處沒
    有階梯，是平地。當時我就位於被告與甲○○旁邊，約二、三公尺的距離。我沒
    有看到被告踢甲○○，只看到被告用肚子頂著甲○○。」等語（見本院九十年八
    月十六日訊問筆錄），其所供被告曾以肚子頂住告訴人乙節，前後均相一致而無
    齟齬之處，而被告與證人馮輝淼間並無財務糾紛與過節，業據其自承在卷（見本
    院九十年六月十二日訊問筆錄），且兩人復同為在火車站前排班之計程車司機，
    日後謀面機會不可謂不多，衡情，證人馮輝淼當無設詞攀誣被告，自陷來日另惹
    紛爭上身困境之理，準此，其所為證詞自有其可採信之處。至證人許明源雖到庭
    證稱：「當天我看到被告與張善明在下棋，．．．甲○○就很生氣的表示棋子真
    的不是他拿的，為何被告誣賴他拿棋子，就打被告臉部一拳，被告就抓住甲○○
    衣領質問他為何打他，當時二人離計程車有三、四公尺遠，甲○○一直退，但被
    告仍抓住他的衣領不放，後來甲○○碰到計程車，就突然往後倒下，之後的事情
    ，我就沒有看到，我沒看到被告用膝蓋頂甲○○或用腳踢他」等語；另證人張善
    明亦到庭結證稱：「其綽號叫豆腐，．．．，我們在汽車底下找到該二顆棋子後
    ，甲○○就打被告臉部一拳，我就看到被告用兩隻手抓著甲○○衣領，甲○○一
    直往後退，碰到車子後便倒下去，當時我距離他們約有十公尺遠，甲○○為何倒
    下，我沒看清楚，至於被告是否有踢甲○○，我沒有看清楚」等語。然依渠等所
    證述內容，證人許明源、張善明囿於案發時其等所在位置與告訴人倒地地點之角
    度與距離，加以事發突然，未及仔細觀察到被告有用其身體（含腹部）頂住告訴
    人，實非無可能，而觀該上揭二位證人之證詞，就告訴人跌倒受傷之其餘細節均
  與證人馮輝淼所述相符，益證證人馮輝淼所述，並非虛構杜撰之詞，堪予採信。
    按人類係恃兩足站立，其重心原較其他四足貼地而行之哺乳類動為高，且正因立
    足點僅有雙腿，苟扯其衣襟向前推擠，極易造成其因身體重心失去穩定而向後傾
    倒，並因而受傷，此乃社會上一般人所共悉之簡單經驗法則，自亦為被告所難諉
    為不知，則本件告訴人甲○○既已因被告拉住其衣領，且步步逼近情況下，不得
    已而後退，被告猶執意用力向前頂，致告訴人碰及計程車車身，身體一時失去重
    心平衡倒地受傷，其所為推擠之行為與告訴人之傷害結果間，自具有相當因果關
    係，至為明灼。至辯護人雖辯稱：被告係出於正當防衛而抓住告訴人衣領等語。
    惟案發時告訴人因遭被告執其前襟而逐步後退，已迭據上揭三位證人證述明確，
    以被告所供其身高一六六公分，體重達九十公斤之壯碩體格，以及伊執告訴人衣
    領後，告訴人未再繼續出拳打伊等語（見本院九十一年一月三日審判筆錄），足
    見被告抓住告訴人衣領，並逼近告訴人時，告訴人業已無力反抗，並因位居劣勢
    ，始會往後退，職是，告訴人於案發時既未再出拳毆打被告，復漸次向後退卻，
    客觀上已無現在不法侵害情事之存在，當不得再援正當防衛之例以阻卻被告之傷
    害罪責，要無疑義。【二】又告訴人之弟弟乙○○（原名林金木）雖具狀陳稱：
    告訴人甲○○不幸於九十年三月十一日下午一時許，因傷引起敗血性休克死亡，
    因認被告涉有過失傷害致死罪嫌云云。然按傷害人致死罪之成立，以死亡與傷害
    具有因果關係者為限。若被害人所受傷害，原不足引起死亡之結果，係因加害者
    以外知他人行為（包括被害人或第三人）而致死亡，則與加害者之行為，並無相
    當因果關係自難令負傷害人致死之罪責（二十九年非字第五二號判例可參）。查
    被告否認傷害告訴人之辯解固不足採，觀諸卷附告訴人之死亡證明書亦記載：死
    亡之先行原因為右下腿壞死性筋膜炎，直接引起死亡之疾病或傷害為敗血性休克
    等語。惟證人即開具上開死亡證明書之醫師丁○○於本院審理時到庭結證稱：「
    （根據甲○○病情是否會導致死亡？）我八十九年（應指九十年）三月十一日照
    顧甲○○不到廿四小時，他就死亡了。甲○○的骨折不一定會導致死亡，但甲○
    ○因為喝酒關係本身肝就有問題。壞血性筋膜炎本身是因為細菌不斷增生，再侵
    入血液循環系統，產生敗血症，但敗血症本身不會立刻導致死亡。甲○○到院時
    已經是敗血症休克程度，根本無法施以藥物救治。本件病人所受之開放性骨折本
    身並不必然會導致壞血性筋膜炎，更不必然會導致壞血症及壞血症休克。病人從
    八十九年（應指九十年）二月五日後至三月十一日之間均未回診，醫院無法追蹤
    他的病情，病人再就醫時，已是敗血症休克程度，我們已盡全力。」、「（開放
    性骨折導致壞血性筋膜炎之變數為何？）要持續追蹤患部局部的發炎狀態，而依
    病人送院狀況觀察，病人傷口的局部發炎狀況，應該已醞釀一段時間。重點在八
    十九年三月十一日前的那個星期，沒有對患部進行適當的治療。」、「（病人本
    身的肝病與死亡有何關係？）病人已快達肝硬化的程度，但不一定會助成壞血性
    筋膜炎，在醫學上無法明確確定。」、「（病人是否因腳傷才導致壞血性筋膜炎
    ？）病人的傷口需要定期追蹤。」、「（為何回診多次無法治癒？）病人的傷屬
    於開放性骨折，已與空氣直接接觸，所以容易感染，如果病人體質不佳，有時後
    續治療需長達半年以上才能確定沒有細菌。本件病人的受的開放性骨折是死亡結
    果的源起，但不必然會造成後續疾病的變化。」、「（病人受傷到死亡長達三個
    多月，細菌是何時進入身體導致壞血性筋膜炎？）壞血性筋膜炎是細菌感染引起
    的，但引發的原兇細菌與最初的因為開放性骨折所侵入的細菌，不見得相同。病
    人患部組織已經受傷，所以在其後治療過程中，其他細菌也很容易侵入，導致敗
    血性筋膜炎。病人骨折後有施以抗生素處理，所以當時所侵入的細菌，業已控制
    住，否則病人當時就已經死亡。」等語（見本院九十年八月二十八日訊問筆錄）
    。由上可知，告訴人所受之開放性骨折本身並不必然會導致壞血性筋膜炎，更不
    必然會導致壞血症及壞血症休克，主要是告訴人須持續接受治療以防細菌侵入感
    染；而告訴人之骨折在經醫師施以抗生素處理後，所侵入之細菌業已控制住，惟
    在九十年三月十一日告訴人死亡前一星期，告訴人之傷口應已發炎，並醞釀一段
    時間，乃告訴人仍未接受適當治療終而導致死亡。是告訴人之死亡結果係因其傷
    口再遭感染時，未立即另為適當治療所致，尚難認與被告之傷害之行為間具有相
    當因果關係存在，是被告自毋庸負過失致死之罪責，併此敘明。【三】綜上所述
    ，被告所辯未傷害甲○○云云，顯係卸責之詞，不足採信。本件事證明確，被告
    傷害犯行，洵堪認定。
二、核被告丙○○所為，係犯刑法第二百七十七條第一項普通傷害罪。爰審酌本案肇
    因於告訴人先動手毆打被告、被告犯罪之手段、告訴人所受之傷害、被告事後未
    賠償告訴人或告訴人家屬，以及犯罪後否認犯行之態度等一切情狀，量處如主文
    所示之刑，並諭知易科罰金之折算標準。
據上論斷，應依刑事訴訟法第二百九十九條第一項前段，刑法第二百七十七條第一項
、第四十一條第一項前段，罰金罰鍰提高標準條例第一條前段、第二條，判決如主文
。
本案經檢察官黃怡君到庭執行職務。
中      華      民      國    九十一    年      一      月     十七     日
                                    台灣花蓮地方法院刑事庭
                                        法  官  陳  世  博
右正本證明與原本無異。
如對本判決不服，應於送達後十日內，向本院提出上訴狀。（應抄附繕本）告訴人或
被害人如對於本判決不服者，應具備理由請求檢察官上訴，其上訴期間之計算係以檢
察官收受判決正本之日期為準。
                                        法院書記官
中      華      民      國    九十一    年      一      月     二十二   日
附錄本判決論罪之法律條文：
刑法第二百七十七條
傷害人之身體或健康者，處三年以下有期徒刑，拘役或一千元以下罰金。
犯前項之罪，因而致人於死者，處無期徒刑或七年以上有期徒刑，致重傷者，處三年
以上、十年以下有期徒刑。
